臺灣臺中地方法院民事判決　　　　　 95年度保險簡上字第2號
上　訴　人　三商美邦人壽保險股份有限公司
法定代理人　丁○○
訴訟代理人　郭宏義　律師
　　　　　　池泰毅　律師
被　上訴人　丙○○
法定代理人　乙○○
　　　　　　戊○○
訴訟代理人　黃清濱　律師
　　　　　　劉清彬　律師
複　代理人　黃淑雅　律師
　　　　　　甲○○
上列當事人間請求給付保險金事件，上訴人對於中華民國95年1
月24日本院臺中簡易庭94年度中保險簡字第9號第一審判決提起
上訴，本院於民國96年3月16日言詞辯論終結，判決如下：
    主      文
上訴駁回。
第二審訴訟費用由上訴人負擔。
    事實及理由
一、被上訴人於原審起訴主張：兩造於民國88年5月17日訂立保
    單號碼為000000000000號之人壽保險契約，並附加「日額型
    住院醫療終身健康保險附約」、「重大疾病健康保險附約」
    、「個人傷害保險附約」、「新住院醫療保險附約」，嗣被
    上訴人於91年6月18日因車禍導致頭部外傷併顱內水腫及硬
    腦膜下出血，經送醫救治，仍造成精神、智能及行動能力嚴
    重障礙、無法自理日常生活起居，經本院於92年3月27日以
    92年度禁字第33號裁定宣告為禁治產人，由被上訴人之父母
    擔任被上訴人之法定監護人。被上訴人因本件車禍事故，需
    長期住院治療，依上開「日額型住院醫療終身健康保險附約
    」條款第10條及第11條之約定，負有給付被上訴人住院保險
    金及出院療養保險金之義務，如附表一所示之住院期間，上
    訴人均依約給付被上訴人保險金，惟如附表二所示之住院期
    間，上訴人卻拒絕給付理賠金新臺幣（下同）428,000元。
    為此，爰依系爭住院附約之法律關係，請求上訴人應如數給
    付等語。另補稱：
  (一)依系爭住院附約條款第10條第1款第3目、第11條及第2條第8
    款約定文義之反面解釋，如出院日期與再入院日期間隔超過
    14 日者，即非同一次住院，而不受同一次住院期間之給付
    日數最高180日之限制。上訴人計算被上訴人之住院期間，
    未區分是否為同一次住院，即一併計算被上訴人自92年起所
    有住院日期，顯係曲解契約條款之文義。
  (二)依系爭住院附約條款第2條第6款及第9條約定，被保險人得
    申請住院保險金、出院療養保險金，係以經醫師診斷，必須
    入住醫院診療時，經正式辦理住院手續，並確實在醫院接受
    診療為條件，並依第17條第1項約定持有保險金申請書、診
    斷證明書及相關資料及受益人之身分證明，即可向保險人請
    領保險金。本件被上訴人因車禍導致殘廢，需以復健治療避
    免身體機能衰敗、退化，提昇身體機能，並因殘廢導致抵抗
    力極差，常有體溫過低、心跳過慢、血壓過低、引發併發症
    等，至各醫院求診後，經醫師臨床判斷有住院治療之必要，
    正式辦理住院手續，而入住醫院診療，且被上訴人住院期間
    ，有臀部壓瘡、肝功能異常、急性上呼吸道感染等症狀，並
    進行相關之職能治療、物理治療等，確有住院治療之事實，
    已符合上開請領住院保險金、出院療養保險金之條件。此由
    各醫院針對被上訴人出院時之狀況，均回函表示係因「患者
    之病況穩定」（童綜合醫院95年12月1日童醫字第2000號函
    ）、「一段住院期間後可回家體驗生活能力之恢復」（彰化
    醫院95年12月5日彰醫病字第0950006809號函）或係「身體
    情況好轉咳嗽改善，故給予出院」（南投醫院95年12月14日
    投醫病字第0950007799號函）、「（就93年9月16日至93年
    10月15日住院部分）這次住院經過一些檢查治療及復健治療
    狀況已趨穩定，所以指導家屬回家應做的運動。」；「（就
    94年1月8日至94年2月7日住院部分）這次住院邱先生病情更
    穩定，復健狀況更好，其意識狀態也更進步，在住院一個月
    後，便指導家屬回家的運動復健。」（豐原醫院95年12月15
    日豐醫歷字第09500010080號函）等原因，故建議可出院。
    另針對有無再度住院之必要，亦回函表示：「依收治醫師專
    業判斷」（童綜合醫院95年12月1日童醫字第2000號函）、
    「可否再住院要當時實際評估」（彰化醫院95年12月5日彰
    醫病字第0950006809號函）、「（就93年9月16日至93年10
    月15日住院部分），邱（紹禾）先生此次住院可用右上肢稍
    微上舉表達簡單的意見，顯然邱（紹禾）先生意識狀況有明
    顯進步，所以決定再收住院復健治療」；「就94年1月8日至
    94年2月7日住院部分，邱（紹禾）先生此次住院已可以指頭
    表示意見，且可以依指示以右手指頭回應簡單問題，顯示邱
    先生認知功能在逐漸進步中，所以收住院治療」（豐原醫院
    95年12月15日豐醫歷字第09500010080號函）、「有加強復
    健治療強度之必要性，故安排再住院復健治療」（臺中醫院
    95年12月20日中醫歷字第0950011784號函）、「此次因劇烈
    咳嗽、痰多、血壓降低83/51mmHg有休克現象，經醫師診斷
    必須住院治療。」（南投醫院95年12月14日投醫病字第0950
    007799號函）等語。足徵被上訴人辦理出院係經醫師評估後
    建議，而出院後是否須再住院，亦須經醫師臨床診察判斷，
    認定有住院之必要而住院治療，非僅憑其個人意思即得達成
    。是以，被上訴人之出院與住院，皆係遵照醫師專業判斷辦
    理，並非上訴人所指稱之不正當行為。
  (三)被上訴人是否有住院治療之必要，權屬於被上訴人住院求診
    當時，診療醫師之專業判斷，此等專業判斷無法由其他機構
    事後予以審查替代，蓋以醫學臨床判斷取決於望、聞、問、
    切，此皆須實際診視病患綜合當時各種症狀才得以瞭解，並
    依臨床病患之實際狀況進行處置，事後之審查，將忽略診察
    當時相關症狀之綜合考量，亦無法替代實際診療醫師之專業
    判斷，系爭住院附約條款未另行約定應由其他醫師或機構進
    行審查，量係基於如此之考量。
  (四)本件被上訴人所投保之保險種類計有「人壽保險」、「重大
    疾病健康保險」、「個人傷害保險」、「新住院醫療保險」
    以及「日額型住院醫療終身健康保險」等不同項目之保險並
    分別繳交保險費，上訴人所給付之「全殘保險金」與「醫療
    保險金」，與本件請求「住院保險金」與「出院療養金」，
    係基於不同之保險契約所為之給付，參照司法院大法官釋字
    第316號之意旨，被保險人於領取全殘給付後，如因殘廢以
    外之其他傷病而有治療之必要者，既非屬同一傷病之範圍，
    保險人仍應給付保險費用。是以，被上訴人因車禍導致全殘
    ，且殘廢後有住院接受復健治療之必要時，上訴人基於被上
    訴人所投保之不同險種，自負有先後給付殘廢保險金及住院
    保險金、出院療養保險金之義務。
二、上訴人則以：
  (一)依系爭住院附約條款第10條第1款第3目及第2條第8款之約定
    ，係指因同一疾病或傷害及其所引起之併發症，必須住院二
    次以上時，每次出院日期與再入院日期間隔未逾14日者，亦
    認定為同一次住院，但就同一疾病或傷害，總給付日數最高
    以180日為限，超過180日部分，保險人不負給付保險金之義
    務。本件被上訴人於91年12月26日自中山醫院出院開始，即
    不斷持續轉往中部各醫院，且在不同醫院住滿180日左右時
    ，即行出院返家療養15至17日，再以相同之復健為由，重行
    辦理住院，其中如被上訴人於93年12月22日在臺中醫院辦理
    出院後，原本預計同日轉住豐原醫院，然因被上訴人自93年
    7月23日起至93年12月22日止，已在童綜合醫院、豐原醫院
    、英醫院、臺中醫院持續住院達153日，為避免超過總給付
    日數最高180日之限制，被上訴人乃在93年12月22日辦理出
    院，間隔16日後，才在94年1月8日向豐原醫院辦理住院。被
    上訴人於將屆180日之際，即行辦理出院，待出院日數甫超
    過14日，旋即再辦理住院，以期造成二次住院之外觀並領取
    二次以上之住院保險金，此無異以不正當行為阻止系爭住院
    附約條款第10條第1款第3目、第11條約定之成就，依民法第
    101條第1項規定，視為條件已成就。被上訴人自92年1月13
    日起，即陸續以復健住院為由，向上訴人申請給付住院保險
    金、出院療養保險金，截至93年7月23日止，上訴人給付被
    上訴人之保險金，核計已超過180日，而被上訴人自92年1月
    13日起至94年3月30日止，均係本件事故所致腦傷術後，兩
    側肢體癱瘓，因復健而辦理住院，應屬同一次住院，上訴人
    對於被上訴人超過180日以上之住院日數，自不負給付住院
    保險金、出院療養保險金之義務。
  (二)依系爭住院附約條款第2條第6款約定，所謂「住院」，係指
    被保險人因疾病或傷害，經醫師診斷，必須入住醫院診療時
    ，經正式辦理住院手續並確實在醫院接受診療者。而所謂之
    「醫院」，依同條第4款約定，不包括專供休養、戒毒、戒
    酒、護理、養老等非以直接診治病人為目的之醫療機構，第
    15條第6款則進一步約定，被保險人因健康檢查、療養或靜
    養，所致之疾病或傷害住院診療者，保險人不負給付各項保
    險金之責任。經查：
    1.本件被上訴人自93年9月23日起至94年3月30日止，多次轉
      診下列醫療院所之「復健科」：93年7月23日起至93年9月
      15日止計55日於童綜合醫院復健科、93年9月16日起至93
      年10月15日止計30日於豐原醫院復健科、93年10月16日起
      至93年11月17日止計23日於英醫院復健科、93年11月18日
      起至93年12月22日止計45日於臺中醫院復健科、中斷16天
      、94年1月8日起至94年2月7日止計31日於豐原醫院復健科
      、94年2月14日起至94年3月9日計24日於南投醫院家醫科
      、94年3月9日起至94年3月30日止計21日於彰化醫院復健
      科。依各醫院之病歷所示，其每次入院診斷與出院診斷之
      情況幾乎相同，且各醫院出具之出院病歷摘要，均記載被
      上訴人於辦理出院之後，僅需定期回到醫院門診，以進行
      復健活動即可，並無長期住院之必要。
    2.上訴人將被上訴人之病歷資料，委請郵政醫院精神科主治
      醫師楊育仁翻譯成中文，楊醫師並作摘要說明略以：自93
      年7月23日到93年12月22日止，病人四肢僵直及無力，無
      法吞嚥（插鼻胃管）之情形，持續無改變。且皆無急性病
      徵出現。而且皆是住在「復健科」也沒有併發症之發生，
      門診復健應已足夠。94年2月14日咳嗽有痰求診署立南投
      醫院，經檢查為呼吸道感染及併有低血鈉之情形，此應治
      療3-5日即可，事實上病人住院中又會復健科並經評估其
      肢體狀態和93年之情形完全一樣並安排復健（自94年2月
      16日起）病人復健到93年3月9日出院後，又馬上入住彰化
      署立醫院復健科，住院期間無急性病徵且肢體狀態、意識
      也完全同93年7月23日之狀況。另參諸童綜合醫院94年3月
      17日一般診斷書記載：病人因上述病情，行動困難，進食
      、大小便等日常生活無法自理，須賴專人照顧；豐原醫院
      94年3月18日診斷證明書記載：病人因上述疾病致兩側肢
      體麻痺癱瘓，住院復健治療；彰化醫院94年3月30日住院
      診斷證明書記載：患者因上述疾病，四肢運動功能障礙，
      日常生活需專人照顧等語，且由各醫院之護理紀錄記載可
      知，被上訴人於住院期間，復健活動大約在上午10至11
      時開始，活動時間大約持續1至2小時，下午均無任何復健
      活動，護理紀錄記載最多之事項，無非係協助被上訴人飲
      食、活動，以及觀察其精神狀態而已，顯見被上訴人僅在
      各醫院之復健科接受專人照顧之療養或靜養服務，此等療
      養或靜養屬看護性質，實際上並未接受任何醫師之診療行
      為。
    3.縱依英醫院94年9月26日（94）英醫字第09409084號函、
      臺中醫院94年9月29日中醫歷字第0940009082號函，謂被
      上訴人住院期間，有所謂接受復健治療、藥物治療之情形
      ，然參照財團法人保險事業發展中心調處委員會另案94年
      4月25日（94）保調字第0645號函，謂被保險人本次事故
      所致傷情，屬於健保規定之輕症，依中央健保局規定，輕
      症住院僅核定3日已達住院給付上限，其餘住院日數則屬
      療養性質，雖住院中有處方、服藥但治療方式與門診治療
      無異，故僅需門診治療即可。因此本案之住院必要性爭議
      ，保險人以5日理賠應屬合理，從而保險公司之主張於法
      尚無違誤等語，即令被上訴人於住院期間有接受處方、服
      藥等事實，但與是否有住院必要性乙節，仍屬二事，其治
      療方式與門診治療無異。
    4.況且被上訴人既因本件車禍致成殘廢，上訴人亦已給付被
      上訴人於事故發生後治療前必要之醫療保險金以及全殘保
      險金，至於被上訴人於傷殘後，所受之照顧及療養，並非
      屬積極之醫療行為，依上開除外責任之約定，係屬不理賠
      之項目，亦非本件保險之範圍，蓋若被上訴人之傷殘，可
      用復健之方式恢復為正常，則被上訴人自無向上訴人請領
      全殘保險金之權利，被上訴人於領取全殘保險金後，其體
      位應已屬全殘之狀態，就此全殘而為之療養、靜養，僅在
      延續全殘之狀態，已非積極之治療，此從被上訴人之住院
      均為復健科即明，是依系爭住院附約條款第15條第6款之
      約定，上訴人自不負給付保險金之責任。
三、原審判決對於被上訴人之請求，判決被上訴人全部勝訴即上
    訴人給付被上訴人428,000元，及自94年4月26日起至清償日
    止，按年息10%計算之利息，並依職權宣告假執行，且准上
    訴人供擔保得免為假執行。上訴人就此全部聲明不服，提起
    上訴，求為廢棄原判決，並就廢棄部分駁回被上訴人在第一
    審之訴；被上訴人則求為判決駁回上訴。
四、兩造不爭執之事項：
  (一)兩造於88年5月17日訂立保單號碼為000000000000號之人壽
    保險契約，並附加「日額型住院醫療終身健康保險附約」、
    「重大疾病健康保險附約」、「個人傷害保險附約」、「新
    住院醫療保險附約」。
  (二)依系爭住院附約條款第2條第8款約定「同一次住院」：係指
    被保險人於本附約有效期間，因同一疾病或傷害及其引起之
    併發症，必須住院二次以上時，其每次出院日期與再入院日
    期間隔未逾14日者。而第10條第1款及第11條亦約定，被保
    險人同一次住院期間申請住院保險金、出院療養保險金之總
    給付日數最高以180日為限。
  (三)被上訴人於91年6月18日因車禍導致頭部外傷併顱內水腫及
    硬腦膜下出血，經送醫救治，仍造成精神、智能及行動能力
    嚴重障礙、無法自理日常生活起居，而自91年6月18日起至9
    3年7月7日止，被上訴人分別於如附表一所示之醫院接受治
    療，上訴人依系爭住院附約，已給付被上訴人住院期間之住
    院保險金及出院療養保險金。
  (四)92年3月27日經本院裁定宣告被上訴人為禁治產人，由被上
    訴人之父母擔任被上訴人之法定監護人。
  (五)被上訴人自93年7月23日至93年12月22日共計153日，分別住
    院於童綜合醫院、豐原醫院、英醫院、臺中醫院，嗣間隔16
    日，又自93年1月8日至94年3月30日共計76日，分別住院於
    豐原醫院、南投醫院、彰化醫院。
  (六)本件上訴人若須負理賠之責，則被上訴人得請求之金額為42
    8,000（計算式：214,500元【93年7月23日起至93年12月22
    日止住院保險金】＋76,500元【93年7月23日起至93年12月
    22日止出院療養金】＋99,000元【94年1月8日起至94年3 月
    30日止住院保險金】＋38,000元【94年1月8日起至94年3月
    30 日出院療養金】＝428,000元）。
五、本件之爭點：
  (一)原審判決之附表一與附表二所示期間是否屬「同一次住院」
    ，是否須受合計180日之限制？被上訴人有無以不正當行為
    使保險附約第10條第1款第3目、第11條約定之成就？
  (二)被上訴人於附表二所示日期之住院是否符合請領住院保險金
    及出院療養保險金之條款所約定住院係指經醫師診斷，必須
    入住醫院診療時，經正式辦理住院手續並確實在醫院接受診
    療之要件？
  (三)本件是否符合上開保險條款第15條第6款除外責任條款所定
    因健康檢查、療養或靜養而住院診療者，上訴人不負給付保
    險金之責任？
六、法院之判斷
  (一)附表一與附表二所示期間非屬同一次住院，不受合計180日
    之限制，且被上訴人並無以不正當行為使系爭保險附約第10
    條第1款第3目、第11條約定之條件成就。
  1.依系爭住院附約條款第10條第1款第3目及第11條約定，被保
    險人同一次住院期間申請住院保險金、出院療養保險金之總
    給付日數最高以180日為限。而所謂「同一次住院」，依系
    爭住院附約條款第2條第8款約定，係指被保險人於本附約有
    效期間，因同一疾病或傷害及其引起之併發症，必須住院二
    次以上時，其每次出院日期與再入院日期間隔未逾14日者。
    是據此反面解釋，若因同一疾病或傷害及其引起之併發症，
    必須住院二次以上時，其每次出院日期與再入院日期間隔超
    過14日者，即非屬「同一次住院」。本件被上訴人因車禍導
    致頭部外傷併顱內水腫及硬腦膜下出血，曾於如附表一所示
    期間住院治療，於93年7月8日出院後，再間隔16日，始於93
    年7月23日住院於童綜合醫院，並轉院至豐原醫院、英醫院
    、臺中醫院等醫院，迨至93 年12月22日被上訴人才自臺中
    醫院出院，之後復間隔16日，始又於94年1月8日住院於豐原
    醫院，於95年2月7日出院後，間隔6日，於94年2月14日住院
    於南投醫院，之後於94年3月9日轉院至彰化醫院，直至94年
    3月30日始出院等事實，為兩造不爭執，則如附表一所示之
    住院期間與如附表二所示之住院期間，93年7月7日之出院日
    期與93年7月23日之再入院日期間隔因已逾14日，二者顯非
    屬「同一次住院」無誤。又被上訴人自93年7月23日起至94
    年3月30日止於如附表二所示醫院之住院期間，合計雖已逾
    180天，惟其中93年12月22日之出院日期與94年1月8日之再
    入院日期間隔已逾14日，則93年7月23日至93年12月22日之
    住院期間，與94年1月8日至94年3月30日之住院期間，亦非
    屬「同一次住院」，至為明確。是上訴人辯稱：上訴人給付
    被上訴人住院保險金及出院療養保險金之日數已超過180日
    ，故如附表二所示之住院日數，上訴人不負給付義務云云，
    即不足採信。
  2.上訴人另以：由被上訴人住院及出院紀錄，顯係以不正當行
    為阻止系爭住院附約條款第10條第1款第3目、第11條約定之
    成就等語抗辯。惟被上訴人於原審94年5月26日言詞辯論筆
    錄稱：轉院均是醫師建議的，是為了配合健保法的規定等語
    （原審卷一第23頁）否認之，依民事訴訟法第277條規定，
    自應由上訴人就此對其有利之事實負舉證責任，惟上訴人始
    終以被上訴人住院遍及中部地區，醫院不斷收治，有醫病配
    合，各自領取健保給付或商業保險等語抗辯，為上訴人所否
    認，復未能舉證以實其說，況被上訴人之住院與出院，非僅
    憑其個人意思即得達成，尚需賴醫院醫師之專業判斷，是上
    訴人前開抗辯，亦不足取。
  (二)被上訴人於附表二所示期間之住院，均經醫師診斷，必須入
    院診療，符合系爭保險附約第9條之住院要件。
  1.依系爭住院附約條款第9條約定，被保險人於本附約有效期
    間內，因疾病或傷害，經醫師診斷必須住院治療時，保險人
    按本附約第10至14條之約定給付各項保險金，所稱「住院」
    ，依第2條第6款約定，係指被保險人因疾病或傷害，經醫師
    診斷，必須入住醫院診療時，經正式辦理住院手續並確實在
    醫院接受診療者，是被保險人僅需確實經醫師診斷必須住院
    ，且正式辦理住院手續在醫院接受治療者，即符合請領第10
    條、第11條住院保險金、出院療養保險金之要件。本件被上
    訴人於如附表二所示之住院期間，各醫院係依何具體原因（
    病症）認定其須住院治療，說明如下：(1)自93年7 月23日起
    至93年9月16日止共計55日，住院於童綜合醫院，依該醫院
    94年3月17日一般診斷書醫師囑言記載：病人因上述病情（
    腦外傷併四肢乏力），行動困難，進食、大小便等日常生活
    無法自理，須賴專人照顧；及95年12月1日（95）童醫字第
    2000號函說明：患者因腦外傷併肢體乏力，吞嚥困難，日常
    生活無法自理，故安排住院接受積極之復健治療。患者肢體
    張力仍強，可聽懂指令活動其手指，但坐站平衡仍差。患者
    因病況穩定給予出院，至於再至他院住院則依收治醫師專業
    判斷。(2)自93年9月16日起至93年10月15日共計30 日，住院
    於豐院醫院，依該醫院94年3月18日診斷證明書醫師囑言記
    載：病人因上述疾病（腦傷及水腦術後）致兩側肢體麻痺癱
    瘓，住院復健治療；及95年12月15日豐醫歷字第0950001008
    0號函說明：邱先生此次住院可用右上肢稍微上舉來表達簡
    單的意見，顯然邱先生的意識狀態有明顯進步，所以決定再
    收住院復健治療。(3)自93年9月16日起至93年10 月15日止共
    計23日，住院於英醫院，依該醫院94年3月16日診斷證明書
    醫師囑言記載：患者於93年10月16日經門診住院，93年11月
    8日出院；及95年12月4日（95）英醫字第09512077號函說明
    ：患者丙○○先生於93年10月16日因腦部外腦術後併側肢
    體偏攤、褥瘡入院治療，住院中常規抽血發現肝功能指數異
    常（GOT 113；GPT 145）。出院時褥瘡已癒合，但仍意識及
    認知功能不足，四肢無力，無法自行進食，需靠胃管管灌進
    食。仍需持續醫療照護及復健治療，是否再次入院並不知悉
    。(4)自93年11月8日起至93年12月22日共計45日，住院於臺
    中醫院，依該醫院94年3月16日診斷證明書醫師囑言記載：
    93年11月8日住院、93年12月22日出院；及95年12月20日中
    醫歷字第0950011784號函說明：依病歷記載病患丙○○先生
    ，於93年11月8日再度住院，復健治療。(5)自94年1月8日起
    至94年2月7日止共計31日，住院於豐原醫院，依該醫院95年
    12月15日豐醫歷字第09500010080號函說明：住院復健治
    療具體病症：嚴重腦傷及水腦術後，至兩側肢體癱瘓，因邱
    先生為一年輕患者（21歲），仍有恢復潛力，需要繼續復健
    治療。邱先生此次住院已可以指頭表示意見，且可以依指
    示以右手指頭回應簡單問題，顯示邱先生認知功能在逐漸進
    步中，所以收住院復健治療。這次住院邱先生病情更穩定
    ，復健狀況更好，其意識狀態也更進步，在約住院1個月後
    ，便指導家屬回家的運動復健，但同樣的家屬因為不放棄，
    又自行到他院安排復健治療。(6)自94年2月14日起至94年3月
    9日共計24日，住院於南投醫院，依該醫院94年3月9日住院
    診斷證明書處置意見記載：入院日期-出院日期：94年2月14
    日-94年3月9日；及95年12月14日投醫病字第0950007799號
    函說明：該患者91年6月因車禍導致顱內出血，經開腦移除
    血塊並放置腦室引流導管。此次因劇烈咳嗽、痰多、血壓降
    低83/51mmHg有休克現象，經醫師診斷必須住院治療。至94
    年3月9日因身體情況好轉咳嗽改善，故給予出院，但前次車
    禍導致癱瘓仍需復健治療，由家屬帶至其他復健醫院治療。
    (7)自94年3月9日起至94年3月30日止共計21日，住院於彰化
    醫院，依該醫院94年3月30日住院診斷證明書處置意見記載
    ：患者因上述疾病（兩側肢體無力、外傷性腦損傷術後併兩
    側肢體偏離），四肢運動功能障礙，日常生活需專人照顧，
    自94年3月9日至94年3月30日住本院治療；及95年12月5日彰
    醫病字第0950006809號函說明：病人腦傷，可住院復健。一
    段住院期間後可回家體驗生活能力之恢復。可否再住院要當
    時實際評估等情，此有原審卷附之診斷書（原審卷一第10至
    15頁），及本院卷附函詢童綜合醫院、豐原醫院、英醫院、
    臺中醫院、南投醫院、彰化醫院之回覆可憑。由上可知，被
    上訴人於如附表二所示之住院期間，分別經當時各求診醫師
    認定(1)因腦外傷併肢體乏力，吞嚥困難，日常生活無法自理
    ，故安排住院接受積極之復健治療；(2)此次住院可用右上肢
    稍微上舉來表達簡單的意見，顯然邱先生的意識狀態有明顯
    進步，所以決定再收住院復健治療；(3)因腦部外腦術後併
    側肢體偏攤、褥瘡入院治療；(4)再度住院，復健治療；(5)此
    次住院已可以指頭表示意見，且可以依指示以右手指頭回應
    簡單問題，顯示邱先生認知功能在逐漸進步中，所以收住院
    復健治療；(6)此次因劇烈咳嗽、痰多、血壓降低83/51mmHg
    有休克現象，經醫師診斷必須住院治療；(7)因上述疾病（兩
    側肢體無力、外傷性腦損傷術後併兩側肢體偏離），四肢運
    動功能障礙，日常生活需專人照顧，自94年3月9日至94年3
    月30日住本院治療，及病人腦傷，可住院復健等語，顯均係
    經醫師診斷後，正式辦理住院手續無疑。
  2.上訴人雖以：被上訴人出院病歷摘要記載門診追蹤即可，而
    無住院之必要等語資為抗辯。惟被上訴人是否必須住院，其
    必要性乃係由醫師依其專業知識就病情而為判斷，換言之，
    住院必要性之判斷，權屬於被上訴人住院當初之各求診醫師
    ，核與被上訴人出院病歷摘要及轉院之次數並無必然之關聯
    ，要不得僅以被上訴人出院病歷摘要或被上訴人有多次轉院
    之紀錄，即據以否定業經醫師專業判斷之住院必要性，是上
    訴人於無其他積極證據證明之情況下，僅以被上訴人出院病
    歷摘要及轉院之次數，推測被上訴人無住院之必要，即不足
    採信。
  (三)被上訴人於附表二住院期間，並無系爭保險附約第15條第6
    款所示接受療養或靜養之除外不給付保險金之情事。
  1.被上訴人於原審主張：因被上訴人有殘廢之事實，須以復健
    治療避免身體機能衰敗、退化，並提昇身體機能，況被上訴
    人係住院治療因殘廢所引起之併發症，且被上訴人因殘廢導
    致抵抗力極差，常體溫過低，心跳過慢，血壓過低，本須經
    常住院接受治療，並需專人全天看護，因此有三班輪值之護
    士及醫師加以照護之事實，業據其提出如附表二所示各醫院
    之病歷各一份為證。上訴人則以：被上訴人於如附表二所示
    住院期間，係在醫院之復健科療養、靜養等語資為抗辯。查
    本件經原審向童綜合醫院、豐原醫院、英醫院、臺中醫院、
    南投醫院、彰化醫院函查被上訴人於如附表二所示住院期間
    ，有無接受治療情形，該等醫院分別函覆：(1)故安排住院接
    受復健治療，包含物理治療及職能治療‧‧‧，出院時病況
    穩定，但仍要治療（童綜合醫院94年10月14 日童醫字第
    1152號函）；(2)邱先生因為腦傷及水腦術後致兩側肢體偏癱
    ，無法言語、無法進食、無法翻身坐起，日常生活活動完全
    需他人協助照顧料理，所以住院接受復健治療訓練。住院期
    間醫師每日查房，假日有值班醫師協助，病患有任何狀況皆
    馬上檢查治療，邱先生住院是在本院復健科病房而非護理之
    家，當然有診察治療，例如病人肝功能異常，‧‧‧檢查及
    藥物治療‧‧‧，邱先生因為年輕較有恢復潛力，所以安排
    住院復健治療（豐原醫院94年10月4日豐醫歷字第0940007
    096號函）；(3)病患此次住院乃因為臀部壓瘡及肝功能異常
    （原因不明）住院，同時因為四肢張力增加及無力，故尚需
    積極復健治療（包含四肢關節被動運動、減痙運動等），於
    93年10月16日入院後，於本年11月8日治療褥瘡及檢查肝功
    能告一段落後出院，但腦創傷併肢體偏癱仍未治癒，建議門
    診復健追蹤治療（英醫院94年9月26日英醫字第09409 084號
    函）；(4)丙○○先生於93年11月8日住院，住院期間接受藥
    物及復健治療，並於93年12月22日病情穩定出院（臺中醫院
    94年9月29日中醫歷字第0940009082號函）；(6)丙○○先生
    住院期間94年2月14日至94年3月9日。住院原因：全身無力
    、咳嗽、肝功能不良。病人住院期間有接受治療，治療上述
    症狀（南投醫院94年10月19日投醫病字第0940005784號）；
    (7)住院原因為評估是否有復原之潛力，住院期間加以復健治
    療，出院為恢復潛力不大，故為之（彰化醫院94年9月30日
    彰醫病字第0940005057號函）。足見被上訴人於如附表二所
    示住院期間，均係依照專業醫師之意見而住院治療，且確有
    住院治療之事實，應可認定。是上訴人前開所辯，即不足採
    信。
  2.上訴人另以：上訴人委請郵政醫院精神科主治醫師楊育仁將
    被上訴人之病歷資料翻譯成中文，楊醫師並做摘要說明，由
    其內容顯見被上訴人並無因其他疾病而接受治療，亦未接受
    醫師之積極治療等語，並據其提出摘要說明一份為證。惟依
    上開系爭住院附約條款約定，被保險人是否必須入院診療，
    應由醫師診斷，而上訴人所提出之前開摘要說明，雖亦係醫
    師作成，惟其非直接診療被上訴人之醫師，且其僅憑事後之
    被上訴人病歷資料加以判讀，能否據以推翻直接對被上訴人
    診療之醫師所為之判斷，即非無疑；況兩造所訂立之系爭住
    院附約條款並無尚須由其他機構或醫師為事後審認有無診療
    之約定，是上訴人此部分之抗辯，亦難為有利於上訴人之認
    定。
  (四)上訴人另抗辯：被上訴人雖在住院期間有接受處方、服藥，
    但不表示被保險人即有住院之必要性；或被上訴人住院，倘
    無積極之治療行為，仍屬此系爭住院附約條款第15條第6款
    除外責任之範圍云云，固據其提出財團法人保險事業發展中
    心調處委員會另案94年4月25日（94）保調字第0645號函為
    證，惟本件被上訴人於如附表二所示住院期間，非但經醫師
    診斷，正式辦理住院手續，且於住院期間有診療之事實，均
    如前述，上訴人提出之前開函文顯示之個案，核與本件被上
    訴人情況尚有不同，自不能比附援引，而為相同之認定。是
    上訴人前開抗辯，亦不得據為免除上訴人應負給付保險金之
    責任。本件被上訴人係依據系爭住院附約條款第10條、第11
    條之約定，請求上訴人給付如附表二所示住院期間之住院保
    險金、出院療養保險金，於符合系爭住院附約條款第9條及
    第2條第6款約定之條件，非屬系爭住院附約條款第15條除外
    責任之範圍，上訴人自負有給付之義務，與其曾否給付被上
    訴人之全殘保險金、醫療保險金無涉，此由系爭住院附約條
    款無以保險人已給付全殘保險金、醫療保險金作為免除給付
    住院保險金、出院療養保險金之約定，亦未約定上開事由為
    系爭住院附約條款第15條之除外責任範圍，且被上訴人確實
    於如附表二所示之住院期間接受診療，已如前述，是上訴人
    抗辯略以：被上訴人已領取醫療保險金、全殘保險金，其後
    再請領之住院保險金、出院療養保險金，依上開除外責任之
    約定，係屬不理賠之項目等語，即非足採。
  (五)綜上所述，被上訴人主張其於系爭住院附約條款有效期間內
    ，因車禍導致頭部外傷併顱內水腫及硬腦膜下出血，而於如
    附表二所示期間，經醫師診斷，必須入住醫院診療，並正式
    辦理住院手續，且確實在醫院接受診療等事實，應可採信，
    是上訴人依約即應給付住院保險金、出院療養保險金。
七、按給付有確定期限者，債務人自期限屆滿時起，始負遲延責
    任，民法第229條第1項定有明文。又保險人應於要保人或被
    保險人交齊證明文件後，於約定期限內給付賠償金額；無約
    定期限者，應於接到通知後15日內給付之。保險人因可歸責
    於自己之事由，致未能在前項規定期限內為給付者，應付遲
    延利息年利一分，保險法第34條，亦有明文規定。本件被上
    訴人主張上訴人應至遲自起訴狀繕本送達翌日即94年4月26
    日起，負給付遲延責任，應屬有據。
八、兩造對於如被上訴人得請求系爭保險給付時之給付項目及金
    額總計為428,000元，並不爭執。從而，被上訴人本於系爭
    住院附約條款第10條及第11條之約定，請求上訴人給付被上
    訴人428,000元，及自94年4月26日起至清償日止，按年息
    10%計算之利息，即屬正當，應予准許。原審認被上訴人本
    於系爭住院附約請求上訴人如數給付，為有理由，應予准許
    ，並依職權宣告假執行及准上訴人供擔保得免為假執行，核
    無不合。上訴人仍執陳詞指摘原判決不當，求予廢棄改判，
    自無理由。
九、據上論結，本件上訴為無理由，依民事訴訟法第436條之1第
    3 項、第449條第1項、第78條，判決如主文。
中　　華　　民　　國　　96　　年　　3 　　月　　30　　日
        　　　　民事第三庭　審判長法官　張瑞蘭
                　　　　　　　　　法官　陳卿和
                          　　　　法官　陳學德
以上正本係照原本作成
本件不得上訴
 中　　華　　民　　國　　96　　年　　3　　月　　30　　日
                                書記官　何惠文
附表一：
┌────┬─────────┬────────┐
│住院日數│住   院   期   間 │醫        院    │
├────┼─────────┼────────┤
│        │91.6.18～91.11.1  │中國醫學大學    │
│ 192日  ├─────────┼────────┤
│        │91.11.1～91.12.26 │中山醫院        │
├────┼─────────┼────────┤
│間隔17日│91.12.27～92.1.12 │未住院          │
├────┼─────────┼────────┤
│        │91.1.13～92.2.12  │中山醫院        │
│        ├─────────┼────────┤
│        │92.2.12～92.4.3   │豐原醫院        │
│151日   ├─────────┼────────┤
│        │92.4.3～92.4.18   │豐原醫院（自費）│
│        ├─────────┼────────┤
│        │92.4.18～92.6.14  │豐原醫院        │
├────┼─────────┼────────┤
│間隔15日│92.6.15～92.6.29  │未住院          │
├────┼─────────┼────────┤
│        │92.6.30～92.8.22  │豐原醫院        │
│        ├─────────┼────────┤
│        │92.8.22～92.10.8  │臺中醫院        │
│181日   ├─────────┼────────┤
│        │92.10.8～92.11.27 │豐原醫院        │
│        ├─────────┼────────┤
│        │92.11.27～92.12.27│臺中醫院        │
├────┼─────────┼────────┤
│間隔17日│92.12.28～93.1.13 │未住院          │
├────┼─────────┼────────┤
│        │93.1.14～93.2.27  │豐原醫院        │
│        ├─────────┼────────┤
│        │93.2.27～93.4.12  │臺中醫院        │
│174日   ├─────────┼────────┤
│        │93.4.12～93.5.28  │童綜合醫院      │
│        ├─────────┼────────┤
│        │93.5.28～93.7.7   │豐原醫院        │
├────┼─────────┼────────┤
│間隔16日│93.7.8～93.7.22   │未住院          │
└────┴─────────┴────────┘
附表二：（應給付之保險金係依系爭住院附約條款第10條、第11
      條計算）
┌────┬─────────┬─────┬─────┐
│住院日數│住   院   期   間 │醫    院  │應給付之保│
│        │                  │          │險金      │
├────┼─────────┼─────┼─────┤
│55日    │93.7.23～93.9.16  │童綜合醫院│共153日   │
├────┼─────────┼─────┤住院保險金│
│30日    │93.9.16～93.10.15 │豐原醫院  │：30×1000│
├────┼─────────┼─────┤＋123×   │
│23日    │93.10.16～93.11.8 │英醫院    │1500＝    │
├────┼─────────┼─────┤214500元  │
│45日    │93.11.8～93.12.22 │臺中醫院  │出院療養金│
├────┼─────────┼─────┤：153×500│
│間隔16日│93.12.23～94.1.7  │未住院    │＝76500   │
├────┼─────────┼─────┼─────┤
│31日    │94.1.8～94.2.7    │豐原醫院  │共76日    │
├────┼─────────┼─────┤住院保險金│
│間隔6日 │94.2.8～94.2.13   │未住院    │：30×1000│
├────┼─────────┼─────┤＋46×1500│
│24日    │94.2.14～94.3.9   │南投醫院  │＝99000   │
├────┼─────────┼─────┤出院療養金│
│21日    │94.3.9～94.3.30   │彰化醫院  │：76×500 │
│        │                  │          │＝38000   │
├────┴─────────┴─────┴─────┤
│214500＋76500＋99000＋38000＝428000元               │
└──────────────────────────┘
